最高法院民事判決　　　　　　　　　　　　　　　八十八年度台上字第一九二九號
　　上 訴 人　乙 ○ ○
　　被上訴人　丙 ○ ○
　　　　　　　甲 ○ ○
　　　　　　　丁○○○
右當事人間請求確認買賣關係不存在等事件，上訴人對於中華民國八十七年九月七日
台灣高等法院第二審判決（八十七年度上字第五七○號），提起上訴，本院判決如左
：
    主  文
原判決廢棄，發回台灣高等法院。
    理  由
本件上訴人主張：坐落台北市○○區○○段六小段六五三號土地所有權應有部分九七
一九一九分之七九七○及其地上建物即建號九四八號門牌台北市○○○路九五五號十
七樓之五號房屋（下稱系爭房地）原屬伊與被上訴人丙○○、甲○○父女共有，伊應
有部分為三分之一，被上訴人丙○○、甲○○（下稱沈氏父女）之應有部分為三分之
二。沈氏父女於民國七十七年間將系爭房地售於訴外人陳耀祖，嗣因伊發函通知台北
市大安地政事務所駁回其移轉登記之聲請，而無法過戶，解除該項買賣契約，回復原
狀。詎沈氏父女復於八十一年二月二十四日與知情之被上訴人丁○○○，為避免伊行
使共有人優先承購權，乃共同利用法院調解程序將沈氏父女之系爭房地應有部分三分
之二以調解成立為原因，移轉登記於丁○○○，侵害伊之優先承購權等情。爰本於共
同侵權行為之法則，求為確認丁○○○與沈氏父女間就系爭房地應有部分三分之二買
賣關係不存在，及命丁○○○塗銷系爭房地應有部分三分之二之移轉登記之判決。
被上訴人沈氏父女則以︰伊於七十七年間出賣系爭房地，為尊重其優先承購意願，已
依法定程序通知上訴人，惟其覆函無為承購之表示或有任何異議，故伊於系爭房地出
賣後，將上訴人應得之三分之一價金提存於法院，嗣於登記期間因上訴人反對出賣應
有部分三分之一，伊經買賣雙方之同意，僅將屬於己有之應有部分三分之二由法院調
解移轉登記於買受人所指定之被上訴人丁○○○，並未損害上訴人之權益；被上訴人
丁○○○亦以︰沈氏父女出賣系爭房地前曾通知上訴人，因上訴人拒絕承購，沈氏父
女乃將其己有之應有部分三分之二出賣於伊，並未有價格不相當之情事，伊無共謀侵
權行為；上訴人亦未受有損害，且其侵權行為之損害賠償請求權亦罹於時效而消滅云
云。資為抗辯。
原審以：上訴人主張，系爭房地原屬伊與被上訴人沈氏父女三人所共有，伊應有部分
為三分之一，沈氏父女應有部分為三分之二之事實，有土地及建物登記簿謄本可稽，
且為被上訴人所不爭執，堪信為真實。查被上訴人丁○○○於八十年七月二十九日與
被上訴人丙○○訂立系爭房地應有部分三分之二之買賣契約，有買賣契約書為證，嗣
雙方並據該契約書向法院聲請調解，並進而辦畢系爭房地該應有部分之移轉登記，亦
有調解程序筆錄及土地暨建物登記簿謄本足憑，參以證人陳滄德於第一審證稱：伊代
表（億長）公司向丙○○購屋，買來後再決定賣予陳耀祖，嗣產權有問題始解除契約
……，當初買時有依土地法之規定通知乙○○，故買全部；及被上訴人丁○○○陳稱
，沈氏父女曾將系爭不動產之持分出賣於陳耀祖，嗣解除買賣，將應有部分出賣於伊
云云，足見沈氏父女先後所為之買賣，當事人及標的範圍互異，顯非同一契約。被上
訴人間就系爭房地應有部分三分之二既訂有買賣契約，並已辦畢移轉登記，而上訴人
亦不否認丁○○○與沈氏父女間之買賣為真正，足認被上訴人間就系爭房地應有部分
三分之二確有買賣關係存在。按土地法第三十四條之一第四項僅規定共有人出賣共有
土地或建築改良物之應有部分時，他共有人得以同一價格共同或單獨優先承購，並未
如同法第一百零四條第二項後段設有出賣人未通知優先購買權人而與第三人訂立買賣
契約者，其契約不得對抗優先購買權人之明文，故該條項規定之優先承購權僅屬債權
性質，倘共有人違反法律規定將應有部分賣與他人已依法取得所有權時，他共有人不
得主張該買賣為無效而塗銷其依法所為之登記。被上訴人間就系爭房地應有部分三分
之二確有買賣關係存在，並已依法辦畢所有權移轉登記為丁○○○所有，而發生物權
變動之效力。依上說明，上訴人已不得再依僅具債權效力之共有人優先承購權，主張
該買賣為無效而請求塗銷其所有權移轉登記。上訴人又主張，被上訴人就其相互間之
買賣未通知上訴人是否行使優先承購權，而共同侵害其優先承購權。然查丁○○○係
向沈氏父女買受系爭房地之應有部分三分之二，並未涉及上訴人之應有部分，則丁○
○○本於買賣契約，請求沈氏父女履行出賣人使其取得該房地應有部分三分之二所有
權之義務，依民法第三百四十八條第一項規定，自屬正當權利之行使，縱如上訴人所
主張，沈氏父女此次買賣未再通知其行使優先承購權，亦難認被上訴人間有何共謀之
共同侵權行為。上訴人依共同侵權行為之法則，請求確認被上訴人間就系爭房地應有
部分三分之二之買賣關係不存在，及命丁○○○塗銷系爭房地應有部分三分之二之移
轉登記，即非有據。爰維持第一審所為上訴人敗訴之判決，駁回其上訴。
查上訴人於事實審主張：訴外人劉邦森係丁○○○之子，為被上訴人丁○○○所自認
。故系爭房地七十七年因伊異議所生糾紛，丁○○○不可能不知，是被上訴人於八十
年移轉應有部分時顯然通謀隱瞞此一事實……丁○○○明知沈氏父女未將出售應有部
分之事實通知伊行使優先承購權，共謀利用不知情之法院以調解程序辦理過戶云云（
見一審卷九一頁正、背面），而證人即億長公司之董事陳滄德於第一審亦證稱：「我
代表公司向丙○○買房子，我們先買過來才決定賣給陳耀祖，後產權有問題才解除契
約，後決定將產權過戶給劉邦森（公司的合夥人）」（見一審卷一二八頁背面），又
丁○○○復陳稱，沈氏父女曾將系爭不動產持分出賣予訴外人陳耀祖，嗣後解除買賣
，將應有部分出賣予伊等情（見一審卷五六頁背面），則丁○○○對於沈氏父女前次
買賣因產權糾紛而未辦理移轉登記一節，事先是否不知其情，顯非無疑。果爾，被上
訴人是否不構成共同侵權行為，非無詳為勾稽斟酌之餘地，原審未詳調查審認，遽為
上訴人不利之認定，尚嫌速斷。又上訴人於第一審主張，依民法第一百八十四條第一
項後段而為請求，對同法第二百四十四條部分不主張，但仍主張通謀虛偽意思表示（
見一審卷八九頁），惟嗣後於言詞辯論期日復陳稱，依侵權行為，及依民法第二百四
十四條主張撤銷權，原來是詐害債權，被告未通知優先承買權人，侵害其權利，依侵
權行為主張，……先位聲明第一項為通謀虛偽意思表示，後位聲明第二項為侵權行為
云云（見第一審卷第一八五頁），其前後聲明及陳述，非盡一致，真意若何？顯欠明
瞭，原審僅注意第一審卷第八九頁部分之記載，而未詳推闡明晰，遽爾判決，亦有未
合。上訴論旨，指摘原判決不當，求予廢棄，非無理由。
據上論結，本件上訴為有理由，依民事訴訟法第四百七十七條第一項、第四百七十八
條第一項，判決如主文。
中      華      民      國    八十八    年      八      月    二十七    日
                              最高法院民事第三庭
                                  審判長法官  范  秉  閣
                                        法官  朱  建  男
                                        法官  曾  煌  圳
                                        法官  許  澍  林
                                        法官  鄭  玉  山
      右正本證明與原本無異
                                              書  記  官
中      華      民      國    八十八    年      九      月     十五     日
